【裁判字號】    97,交抗,67
【裁判日期】    970229
【裁判案由】    聲明異議
【裁判全文】
臺灣高等法院臺南分院交通事件裁定
抗  告  人
即受處分人  堂皇雕藝有限公司
代  表  人  甲○○○
上列抗告人因違反道路交通管理處罰條例聲明異議案件，不服臺
灣臺南地方法院中華民國96年10月3日裁定（96年度交聲字第840
號）提起抗告，本院裁定如下：
    主  文
抗告駁回。
    理  由
一、本件抗告意旨略以：
  (一)依道路交通管理處罰條例第十六條第二項除頭燈外之燈光、
    雨刮、喇叭、照後鏡、排氣管、消音器設備不全或損壞不予
    修復，或擅自增、減、變更原有規格致影響行車安全。作為
    處罰依據顯有不公，因為如何去做行車安全的定義，個人主
    觀意識而有不同，想必有眾多案例一樣因為之前有裝後照鏡
    時常因此去勾到或碰撞到人等之情事發生，因而發生碰撞引
    發交通事故者之案例存在，且照條文中最後一句或擅自增、
    減、變更原有規格至影響行車安全，致影響行車安全中之致
    字意思很明顯為結果論，竟然並無因此而發生交通事故如何
    能依法處罰。
  (二)又異議駁回中第三項之(一)文中未裝設照後鏡之違規行為事實
    或擅自增、減、變更原有規格致影響行車安全其處罰之意旨
    已有相當違背，且立法之精神應當是替民眾百姓著想，但卻
    以處罰為優先考慮，而執法人員之意識作為判斷顯然不妥。
    又同項判決文中出現並為異議人所不爭執，自足信為真實等
    語，顯然法官之判決有過於草率之行為，其一不爭執並不代
    表其有罪，且如駕駛者又不熟悉所有條文如何去做爭執，其
    二法官如此草率說出這樣的話且以通知單為自足信為真實，
    不為考察，實讓人為之心寒，更難去相信其公平性。
  (三)異議駁回中第三項之(二)文中又照後鏡可使機車腳踏車之駕駛
    人於駕駛車輛時，得以輕易查之車輛後方情形，以確保行車
    安全，因此，若駕駛人所駕駛之機器腳踏車未裝設照後鏡，
    駕駛人即無從得以利用該照後鏡之設備，輕易查知車輛後方
    情形，當然影響行車安全等語，顯然為法官個人之主觀意識
    認定作為判斷，試問何謂當然影響行車安全，其意好像在說
    沒裝照後鏡一定會發生交通事故之意，又裝上照後鏡就能確
    保行車安全嗎？難道沒視線之死角嗎？就不會發生交通意外
    事故嗎？以確保行車安全之語是法官所能確保的嗎？那又是
    百分之幾？最好是百分之百確保，那麼說這樣的話才有意義
    ，不然只會讓民眾難以認同其專業知識的判定。
二、原裁定略以：
  (一)第三人陳志祥駕駛異議人即受處分人所有之車牌號碼NIM-91
    1號重型機器腳踏車，於民國96年8月28日上午8時40分行經
    台南縣南19線將軍鄉路段，有未裝設照後鏡之違規行為事實
    ，有台南縣警察局南縣警交字第M00000000號舉發違反道路
    交通管理事件通知單1紙附卷可參，並為異議人所不爭執，
    自足信為真實。
  (二)按機器腳踏車亦屬汽車之一類，道路交通安全規則第3條第
    6款前段定有明文，因此，若機器腳踏車有未裝設照後鏡之
    情，自屬道路交通管理處罰條例第16條第1項第2款得以處罰
    之範圍，異議人辯稱機器腳踏車不適用於上開條例一節，顯
    屬誤會，不足採信。又照後鏡可使機器腳踏車之駕駛人於駕
    駛車輛時，得以輕易查知車輛後方情形，以確保行車安全，
    因此，若駕駛人所駕駛之機器腳踏車未裝設照後鏡，駕駛人
    即無從得以利用該照後鏡之設備，輕易查知車輛後方情形，
    當然影響行車安全，而該當於道路交通管理處罰條例第16條
    第1項第2款所稱之違規情形，異議人辯稱無影響行車安全之
    情形等語，亦不足採。
  (三)綜上所述，異議人所有之前開車輛於上揭時、地有未裝設照
    後鏡而影響行車安全之違規行為事實，既堪認定，則原處分
    機關即移送機關交通部公路總局嘉義區監理所麻豆監理站，
    據此並引用上開道路交通管理處罰條例第16條第1項第2款之
    規定，裁處異議人罰鍰新臺幣900元，於法即無不當，因此，
    本件異議經核並無理由，應予駁回。
三、按道路交通管理處罰條例及道路交通安全規則所稱之「汽車
    」，依道路交通管理處罰條例第三條第八款及道路交通安全
    規則第二條第一項第一款之規定，包括「機器腳踏車」在內
    。又汽車燈光、雨刮、喇叭、照後鏡、排氣管、消音器設備
    不全或損壞不予修復者，或其他設備擅自增、減、變更原有
    規格致影響行車安全者，處汽車所有人新臺幣九百元以上一
    千八百元以下罰鍰，道路交通管理處罰條例第十六條第一項
    第二款定有明文。
四、經查：
  (一)依法行政是我國法治之精髓，亦為公務員應遵循之規範。立
    法者對不同情況因不同之考量而有不同之立法，公務員對依
    法公佈之法令自當尊重，並加以遵守，且守法亦為國民之義
    務，執法者不能隨己意解釋法令或變更法令，此乃當然之理
    。再者，道路交通管理處罰條例第十六條第一項第二款規定
    於九十一年七月三日修正前原規定：「燈光、雨刮、喇叭、
    照後鏡、排氣管、消音器或其他設備不全，或擅自增、減、
    變更原有規格之設備，或損壞不予修復者」，修正後則規定
    為：「燈光、雨刮、喇叭、照後鏡、排氣管、消音器設備不
    全或損壞不予修復者，或其他設備擅自增、減、變更原有規
    格致影響行車安全者」，其修法理由乃認為「交通主管機關
    執行道路通勤務，對於第一項第二款規定之『擅自變更原有
    規格』，卻擴張解釋為『原廠規格』之設備，將執法技術面
    之不利益，歸於汽機車所有人負擔，不僅造成人民權利不當
    之限制，違反憲法第十五條及過度禁止原則，且如此擴張法
    條文義解釋之執法，不僅無益於交通安全之維護，反而製造
    民怨，爰予修正以杜爭議」。可見燈光、雨刮、喇叭、照後
    鏡、排氣管、消音器等設備不全或損壞不予修復，原即為立
    法者所規範、處罰之對象，該條例於九十一年七月三日修正
    ，無非欲導正實務上就「擅自變更原有規格」之法文予以擴
    張解釋之弊，乃明文規定就「其他設備擅自增、減、變更原
    有規格」者，應「致影響行車安全者」，方為本法處罰之對
    象，以免造成人民權利不當之限制，而滋生民怨，立法者當
    【無意】就「燈光、雨刮、喇叭、照後鏡、排氣管、消音器
    設備不全或損壞不予修復」一事，另行課加「致影響行車安
    全」之要件，即若汽車有「燈光、雨刮、喇叭、照後鏡、排
    氣管、消音器設備不全或損壞不予修復」之情事，縱令未因
    而致影響行車安全，亦該當該條款之處罰要件；再者，道路
    交通管理處罰條例之立法目的乃在於「加強道路交通管理，
    維護交通秩序、確保交通安全」（見該條例第一條規定），
    從而「確保交通安全」僅為該條例之主要立法目的之一，但
    非唯一，此由該條例諸多處罰條文與「確保交通安全」並無
    直接關係可知。
  (二)揆諸上開說明，道路交通管理處罰條例第十六條第一項第二
    款關於汽、機車未設置照後鏡（後視鏡）之規定，並不以「
    致影響行車安全」為要件，是以縱抗告人所有之上開重型機
    車未設置照後鏡（後視鏡）並未致影響行車安全，亦難以此
    即認移送機關依上開道路交通管理處罰條例之規定予以裁罰
    ，有何違法之處；況照後鏡既可使機器腳踏車之駕駛人於駕
    駛車輛時，得以輕易查知車輛後方情形，自能有助於行車安
    全，因此，若駕駛人所駕駛之機器腳踏車未裝設照後鏡，駕
    駛人即無從得以利用該照後鏡之設備，輕易查知車輛後方情
    形，對其影響行車安全當然有影響；抗告人所辯「未裝設照
    後鏡並無因此而發生交通事故如何能依法處罰，另影響行車
    安全為法官個人之主觀意識認定作為判斷」云云，自非可採
    。
五、綜上所述，抗告人確有上開違規之事實，從而原裁定以抗告
    人確有上開違規事實，認原處分機關交通部公路總局嘉義區
    監理所麻豆監理站，依道路交通管理處罰條例第16條第1項
    第2款，裁處抗告人罰鍰新臺幣900元，於法並無不合，因而
    駁回抗告人之異議。本院經核原裁定認事用法，俱無不合。
    抗告意旨，以上開情詞指摘原裁定為不當云云，為無理由，
    應予駁回。
據上論結，應依道路交通案件處理辦法第26條，刑事訴訟法第41
2條，裁定如主文。
中    華    民    國    97    年    2     月    29    日
                  刑事第四庭    審判長法  官  吳志誠
                                      法  官  羅心芳
                                      法  官  陳珍如
以上正本證明與原本無異。
不得再抗告。
                                      書記官  岑  玢
中    華    民    國    97    年    2     月    29    日


司法院資訊處製作；財團法人民間司法改革基金會備份。
